【裁判字號】    93,易,1891
【裁判日期】    950127
【裁判案由】    詐欺
【裁判全文】
臺灣高雄地方法院刑事判決              93年度易字第1891號
公  訴  人  臺灣高雄地方法院檢察署檢察官
被      告  甲○○
            乙○○
                    2號
上  一  人
選任辯護人  蘇正信律師
            蔡進欽律師
上列被告因詐欺案件，經檢察官提起公訴（93年度偵字第19393
、23025 號），本院判決如下：
    主  文
乙○○共同連續意圖為自己不法之所有，以詐術使人將本人之物
交付，處有期徒刑壹年陸月。扣案之紙條1張沒收之。
甲○○共同意圖為自己不法之所有，以詐術使人將本人之物交付
，未遂，處有期徒刑肆月，如易科罰金，以參佰元折算壹日。扣
案之紙條1 張沒收之。
    事  實
一、乙○○基於意圖為自己不法所有，基於詐欺之概括犯意，自
    民國93年9 月17日中午起，連續多次打電話向戊○○佯稱：
    伊係戊○○之隔壁鄰居，經戊○○詢問是否係隔壁「雪娥」
    之際，乙○○即虛以應答，致戊○○誤認其係「雪娥」，而
    乙○○即利用戊○○此一錯誤，向戊○○佯稱欲在附近找組
    頭簽賭六合彩，請戊○○介紹簽賭，其後並多次打電話向戊○○佯稱：因簽賭六合彩急需現金，欲向戊○○借款周轉使
    用，為避免伊丈夫發現伊簽賭六合彩，要求戊○○不可將此
    事告知伊丈夫，亦不可去伊住處，伊會委託一名綽號「阿美
    」之女子，到加油站向戊○○取款等語，使戊○○陷於錯誤
    ，而答應借款予冒充「雪娥」之乙○○。乙○○並要求戊○○分別於：(一)同年9 月19日零時15分許，攜帶現金新臺幣（
    下同）16 萬 元至高雄縣鳳山市○○○路與國泰路口之台糖
    加油站，(二)同月20日零時15分許，攜帶現金10萬元至前開地
    點，(三)同月21日11時許，攜帶現金27萬7 千元至高雄縣鳳山
    市○○○路與國昌路口之中油加油站。戊○○均依約前往，
    乙○○亦於約定之時、地，向戊○○自稱其即係「阿美」，
    係「雪娥」委託其前來取款等語，戊○○不疑有詐，乃將前
    開攜帶之現金，分3 次交付予乙○○，乙○○以此方式連續
    向戊○○共詐得53萬7 千元得手後，嗣因戊○○察覺事有蹊
    蹺，乃趁鄰居黃雪娥之夫外出時向黃雪娥求證，至此始發現
    受騙，隨即報警。
二、詎乙○○又承前犯意，並與甲○○基於共同基於意圖為自己
    不法所有之詐欺犯意聯絡，於同月22日上午9 時許，再次打
    電話向戊○○佯稱：伊係「雪娥」，欲借款13萬元，並要求
    戊○○匯款至甲○○之妻己○○所有設立台南東門郵局之帳
    號00000000000000號帳戶內，俟經戊○○一再藉故推託無法
    前往匯款，乙○○又於電話中向戊○○表示欲再借5 萬元，
    即共計欲借款18萬元，要求戊○○於同日晚間7 時30分許，
    攜帶18萬元至前揭位於高雄縣鳳山市○○○路與國昌路之中
    油加油站，屆時伊會委託「阿美」之夫李先生前往取款等語
    ；戊○○便依約定時間前往中油加油站，此時，與乙○○具
    犯意聯絡之甲○○，遂依乙○○之指示前往中油加油站取款
    ，並向戊○○詐稱：「我姓李，是阿美的先生，阿美人在臺
    中」等語，嗣戊○○將18萬元交付甲○○手中後，事先在一
    旁埋伏之刑警遂衝出逮捕甲○○，並扣得由甲○○書寫戊○○資料之紙條1 張、前開郵局帳號之提款卡1 張，及與本案
    犯行無關之提款卡2 張及甲○○所有之行動電話1 具。
三、案經戊○○訴由高雄縣政府警察局鳳山分局報請臺灣高雄地
    方法院檢察署檢察官偵查起訴。
    理  由
壹、程序方面：
    本案被告乙○○同意證人即告訴人戊○○、證人己○○、證
    人即同案被告甲○○於警詢中所為之陳述，得作為證據；甲○○同意證人即告訴人戊○○、證人己○○於警詢中所為之
    陳述，得作為證據，本院審酌前開證人於警詢中所為陳述作
    成時之狀況，認為適當，依刑事訴訟法第159條之5第1項之
    規定，為傳聞法則之例外，應有證據能力，合先敘明。
貳、實體方面：
一、訊據被告乙○○固不否認證人戊○○有交付如犯罪事實一所
    示之3 次款項，以及委請被告甲○○於93年9 月22日代為向
    戊○○拿取第4 次款項，惟矢口否認有詐欺取財犯行，辯稱
    ：伊只向戊○○表示係隔壁的，並未稱伊係雪娥，又每次跟
    戊○○拿錢都是向她借，不是騙她云云。另被告甲○○固不
    否認有幫被告乙○○前往中油站向戊○○取款，惟矢口否認
    有何共同詐欺取財犯行，辯稱：當天乙○○打電話給我說她
    向別人借了一筆錢，拜託我去幫她跑一趟，所以我就答應了
    ，但因為我不認識戊○○，所以乙○○就告訴我謝小姐的電
    話，我就將上開資料寫在乙份報紙上面，我只有向謝小姐說
    我是李先生，我沒有說是阿美的先生云云。惟查：
  (一)上開事實業據證人戊○○於警詢指訴綦詳，復於偵查中證稱
    ：9月17日當天中午乙○○打電話給我，說她是我隔壁的鄰
    居，我問她是隔壁的誰，她說就是隔壁，我就問她是不是雪
    娥，她就說是本人的聲音好聽還是電話的聲音好聽，並且說
    你連我的聲音都聽不出來，我跟你那麼熟，我因很忙就誤對
    方為雪娥。她是冒用雪娥的名義向我借了3次錢，她在電話
    中表示她會叫一個名為阿美的女子來跟我拿錢。2次是在台
    糖加油站交付，1次是在五甲一路的國光加油站交付，都是
    乙○○本人自稱為阿美來跟我拿錢等語（見93年度偵字第19
    393 號偵查卷〔下稱偵查A 卷〕第15頁、93年度偵字第2302
    5 號偵查卷〔下稱偵查B 卷〕第10、11頁）。並於本院審理
    時亦證稱：借到手的有三次，我記得她是17號中午打電話給
    我，詳細時間忘記了，就是我在警詢及檢察官偵查中所說的
    時間；又她打電話來的時候跟我講說她是我隔壁鄰居，我問
    她說是隔壁的什麼人，她說是右邊的鄰居，我跟她說是金子
    店的鄰居，她說對，我說妳是雪娥，她就說對。因為她說她
    手頭緊，她不想讓她先生知道，叫我不要過去，我跟雪娥是
    好友，而且她的聲音真的很像雪娥，所以我就相信她了。她
    第3 次跟我拿27萬7 千元時，我問她不是有借妳錢嗎，為什
    麼鳳英的錢妳沒有去跟人家處理，她說她已經匯過去給鳳英
    了，但21日下午2 、3 點左右，鳳英跟我說雪娥沒有匯錢給
    她，我就很納悶，趁雪娥的先生開車出去，我就過去找雪娥
    ，雪娥就說我又沒有跟妳借，當時我才想說糟了，我被詐騙
    集團騙了，然後我就趕快去報案等語。此外復有足證被告乙○○與證人戊○○多次通話之戊○○所有行動電話門號為00
    00000000號之通聯調閱查詢單1 份在卷足稽。
  (二)又被告乙○○亦供承確曾向證人戊○○表示係其隔壁鄰居（
    見偵查A 卷第16頁、偵查B 卷第17頁、本院卷第213 頁），
    並曾向證人戊○○拿取上開3 次款項無誤；復曾向證人戊○○聲稱：伊是隔壁金子店，隔壁金店開那麼大間，怕什麼，
    不要出賣伊，不要讓伊先生知道等情，此有卷附錄音譯文1
    紙在卷可稽，足認證人戊○○前開所證被告乙○○多次假冒
    其鄰居雪娥名義，而以手頭緊為由向其借款3 次，致戊○○
    陷於錯誤，誤以為確係好友即隔壁鄰居雪娥借款，始同意出
    借款項等情為真。且依一般常情，倘若被告乙○○未曾假冒
    證人戊○○所識之親友，證人戊○○亦不可能莫名應允借款
    予素不相識之被告乙○○，並莫名聽從乙○○之指示，3 次
    均依約定前往交付款項予自稱為「阿美」之乙○○本人。從
    而，被告乙○○係以此方式連續施用詐術，致戊○○陷於錯
    誤而出借上開犯罪事實一(一)、(二)、(三)之借款無訛。是被告乙○○於本院95年1 月19日審理時翻異前詞，辯稱伊僅係單純
    借款，未施用詐騙手段云云，要難採信。
  (三)再證人戊○○於警詢時證稱：我得知遭詐騙，向警方報案，
    於21日時10分許，該冒名「雪娥」女子又撥打我行動電話，
    我謊稱我剛標到互助會40萬元，如有需要我可以再借，隔日
    （22日）早上9 時許，伊果真打電話要向我借錢13萬元，並
    要以匯款方式匯入其提供之郵局帳號00000000000000號，戶
    名己○○之帳號內，我以店內無人照顧無法離開，告知可以
    叫「阿美」前來取款，伊即稱「阿美」人去台中無法前往，
    另叫「阿美」先生李姓男子前去取款，並稱要另借5 萬元，
    共計18萬元，約定當日19時在高雄縣鳳山市○○○路與國昌
    路口中油加油站交付款項，我即由警方陪同前往，我有要該
    男子要告知我電話號碼才敢交付款項，當我與該男子見面時
    ，該男子即詢問我是否為淑玲，告知其是「阿美」先生，期
    間伊有撥打我行動電話，我向伊確認該男子穿著後即交付款
    項18萬給該男子，員警即上前將其逮捕，並在其手上扣得該
    18萬元，警方所逮捕之男子甲○○就是向我取款之男子等語
    （見警卷第18頁）。此核與偵查中所證大致相符（見偵查卷
    第16頁）。復於本院審理時證稱：當天甲○○問我是不是叫
    戊○○小姐？他說我姓李，是阿美的先生，他說阿美去台中
    ，我要確認他是阿美的先生，不然我不會拿錢給陌生人，之
    後我的手機就響了，我要聽的時候，甲○○就說打來了，打
    來了，結果是乙○○打來的，我就問乙○○要跟我拿錢的人
    是否穿一套運動服，乙○○就說對，沒錯。當時警察就走過
    來了，我就拿錢給甲○○，我交付的那筆錢是用報紙包裹，
    甲○○也拿到手了，他錢拿到手後，警察就從後面拍拍他問
    他說你在做什麼等語（見本院卷第53、54、88、第159 頁）
    。
  (四)由證人戊○○上開所證足知，其遭被告乙○○連續詐騙3 次
    後，已向警方報案，惟被告乙○○仍承前詐欺犯意，再冒用
    「雪娥」名義再向戊○○借款，並欲戊○○將款項匯入伊提
    供被告甲○○之妻己○○所有之上開帳號帳戶內，嗣因戊○○表示無法前往匯款，即聯繫被告甲○○，請甲○○前往取
    款時應表示係阿美的先生，阿美去台中，以便取款之情，核
    與扣案由被告甲○○在報紙上所書具紙條1 紙，其上記載：
    「阿美去台中」、「戊○○」、「0000000 （此為戊○○之
    聯絡電話）」等內容相符，此外復有證人即警員丙○○之證
    述、扣案之己○○所有之上開郵局帳號0000000000000 號金
    融卡1 張、錄音帶譯文1 份、0000000000行動電話通聯紀錄
    1 份、贓物認領收據1 紙、現場照片13張在卷可稽。足見被
    告乙○○及甲○○間，對於93年9 月22日第4 次以相同方式
    向戊○○詐欺取財之犯行，被告2 人確有犯意連絡及行為分
    擔無訛。
  (五)被告甲○○雖辯稱：僅向謝小姐說是李先生，沒有說是阿美
    的先生云云。惟查：
  1.倘被告甲○○僅係向證人戊○○表示其係李先生，該2 人並
    未有其他任何交談或確認身份之行為之情，證人戊○○即交
    付款項，則證人丙○○警員豈會證稱被告甲○○與證人戊○○2人 有交談一下子等語（見本院卷第160 頁），是被告甲○○是否僅稱是李先生云云，而未有其他交談，已屬可疑。
  2.又證人戊○○受被告乙○○詐騙3 次後，尚不知詐騙人之真
    正姓名，即不知行騙之人即為被告乙○○，僅知第4 次前來
    取款者為阿美的先生，阿美去台中；是被告乙○○既委請被
    告甲○○前去取款，實無可能請甲○○向戊○○表示是「張
    小姐」派我來跟你拿東西等語（見本院卷第159 頁），否則
    戊○○必會懷疑「張小姐」係何許人也，而不敢交付款項。
    故被告乙○○為使被告甲○○順利取得第4 次借款，必定要
    求甲○○應向證人戊○○表示係阿美委託前來取款，並表明
    甲○○係阿美的先生，證人戊○○始可能同意將款項交付予
    甲○○，是被告辯稱僅向謝小姐稱姓李，「張小姐」派我來
    跟妳拿東西云云，要難採信。
  3.再被告甲○○雖辯稱對於乙○○所為犯行全然不知，僅係幫
    被告乙○○前往取款，亦不知紙條上乙○○所說而記載之「
    阿美去台中」係何意。惟依常理而言，被告甲○○對於被告
    乙○○委請取款時，告知「阿美去台中」等內容時理應生懷
    疑，亦必向被告乙○○詢問告知「阿美去台中」係屬何意？
    為何要向證人戊○○表示「阿美去台中」？與本件借款及取
    款有何關係？「阿美」又係何許人也？倘發現被告乙○○無
    法說明或堅不吐實等異狀，依通常情形，被告甲○○理當拒
    絕代為前往取款，以免遭人利用，豈可能完全聽從被告乙○○之指示及告知情形，依序在紙條上書寫「阿美去台中」，
    其後緊接著記載「戊○○」、「0000000 」之聯絡電話及約
    定地點，且毫不生疑而前往約定地點取款，是其所辯顯與常
    情有異，尚難採信。
  4.況查證人戊○○與被告甲○○素無仇隙，若非被告甲○○確
    有表示其係阿美的先生，證人戊○○實無故意誣指被告甲○○自稱係阿美的先生之必要；且戊○○已多次受騙而報警，
    亦無可能恣意交付款項予素不認識自稱李先生之人。基此足
    見，被告甲○○顯已知悉「阿美去台中」之意，亦有向證人
    戊○○表示「阿美去台中」及其係「阿美的先生」等情，始
    可取得被告乙○○向戊○○詐騙之款項。是被告甲○○上開
    所辯，均無足採。
  5.至被告甲○○雖提出本票2 紙及其妻即證人己○○台南東門
    郵局帳戶交易明細，據以證明渠與被告乙○○有金錢借貸關
    係，且渠係先向其妻借款，再轉借予乙○○云云，惟據證人
    己○○證稱：我平常放在住處內很少使用，不知我先生將我
    所有帳號0000000000000 號金融卡去使用，亦不知他拿上開
    帳號金融卡去借給乙○○，亦不知渠等有金錢糾紛等情，此
    核與被告甲○○所述已有矛盾，況倘甲○○與乙○○間確有
    多年之金錢借貸之關係，證人己○○豈會全然不知？是被告
    甲○○所提出之資料既與證人己○○所述相左，而被告乙○○使用被告甲○○提供之己○○之帳戶原因多端，惟尚難據
    此作為被告甲○○有利之認定。
  (六)綜上所述，被告2人上開犯行明確，堪以認定。
二、論罪科刑與適用法律：
  (一)核被告乙○○就犯罪事實一之3 次詐騙取款部分，係犯刑法
    第339 條第1 項詐欺取財罪。就犯罪事實二部分，係犯刑法
    第第339 條第3 項、第1 項之詐欺取財未遂罪。被告甲○○
    就犯罪事實二所為，係犯刑法第339 條第3 項、第1 項之之
    詐欺取財未遂罪。又被告乙○○所犯上開詐欺取財既遂罪、
    未遂罪間，時間緊接，犯罪構成要件相同，顯係基於概括犯
    意反覆為之，為連續犯，應依刑法第56條規定，論以情節較
    重之犯罪事實一(三)之詐欺取財既遂罪，並加重其刑。被告甲○○已著手詐欺行為之實行而不遂，應依刑法第26條前段之
    規定，按既遂犯之刑減輕之。被告2 人之間，就犯罪事實二
    之詐欺取財行為有犯意聯絡及行為分擔，為共同正犯。
  (二)爰審酌被告乙○○為意圖為自己不法所有，而以上開方式詐
    騙告訴人戊○○，動機顯非良善、犯罪所生之損害亦相當嚴
    重，迄今復未能與告訴人處理全部債務，及其犯罪後於本院
    審理時仍飾詞否認，態度惡劣等一切情狀，量處如主文所示
    之刑，以示懲儆。又被告甲○○明知被告乙○○之詐騙行徑
    ，竟仍與之共同犯罪，且其犯罪所造成之危害亦非輕微，犯
    後復否認犯行，態度難謂良好，惟因其非主謀，且被害人財
    物因及時為警查扣而未損失等一切情狀，量處如主文所示之
    刑，諭知易科罰金之折算標準，以示懲戒。
  (三)又扣案之紙條1 張，為被告甲○○供本件詐欺犯行之用，且
    係被告甲○○所有，基於共犯責任共同原則，爰依刑法第38
    條第1 項第2 款沒收。至扣案之前開郵局提款卡1 張，為證
    人己○○所有，並非被告甲○○或乙○○所有，爰不為沒收
    之諭知。另扣案提款卡2 張、行動電話1 具，與本案犯行無
    關，且均非違禁物，亦不為沒收之諭知。
據上論斷，應依刑事訴訟法第299條第1項前段，刑法第28條、第
56條、第339 條第1 項、第3 項、第26條前段、第38條第1 項第
2款 、第41條第1 項前段、罰金罰鍰提高標準條例第1 條、第2
條，判決如主文。
本案經檢本案經檢察官丁○○到庭執行職務。
中    華    民    國    95    年    1    月    27     日
                  刑事第十  庭  審判長法  官  徐美麗
                                      法  官  高增泓
                                      法  官  楊淑珍
以上正本證明與原本無異。
如不服本判決，應於判決送達後10日內，向本院提出上訴狀。
中    華    民    國    95    年    1    月    27     日
                                      書記官  林秀敏
附錄本案論罪科刑法條全文：
刑法第30條
幫助他人犯罪者，為從犯。雖他人不知幫助之情者，亦同。
從犯之處罰，得按正犯之刑減輕之。
刑法第339條
意圖為自己或第三人不法之所有，以詐術使人將本人或第三人之
物交付者，處5 年以下有期徒刑、拘役或科或併科1 千元以下罰
金。


司法院資訊處製作；財團法人民間司法改革基金會備份。
